【裁判字號】    98,訴,2076
【裁判日期】    990119
【裁判案由】    偽造文書
【裁判全文】
臺灣臺北地方法院刑事判決              98年度訴字第2076號
公  訴  人  臺灣臺北地方法院檢察署檢察官
被      告  乙○○
上列被告因偽造文書案件，經檢察官提起公訴（98年度偵字第24
088號），因被告自白犯罪，本院依簡式審判程序，判決如下：
    主  文
乙○○犯行使偽造私文書罪，累犯，處有期徒刑伍月，如易科罰
金，以新臺幣壹仟元折算壹日。如附表所示偽造之「甲○○」署
名共拾陸枚及指印共肆拾伍枚，均沒收之。
    事  實
一、乙○○前於民國95年間，因違反毒品危害防制條例案件，經
    臺灣板橋地方法院以95年度易字第571號判處有期徒刑6月確
    定，於95年10月14日易科罰金執行完畢。詎猶不知悔改，於
    98年8月13日凌晨4時30分許，駕駛車號7011–VJ號自小客車
    行經臺北市中山區○○○路85巷85號附近時，因違規停車為
    警攔查，為警在其所駕駛之上開自小客車內扣得第二級毒品
    大麻煙捲（所犯施用、持有毒品部分，業經本院以98年度訴
    字第1681號判處有期徒刑10月、3月在案），且因其前犯施
    用毒品案件，經法院分別判處有期徒刑10月、6月、4月、8
    月確定，減刑後合併定應執行有期徒刑1年（已執畢有期徒
    刑7月，尚應執行有期徒刑5月，現執行中），嗣經臺灣板橋
    地方法院檢察署檢察官傳喚、拘提到案執行未果而遭通緝中
    ，為掩飾其真實身分，以規避刑責，竟基於行使偽造私文書
    之犯意，在臺北市政府警察局中山分局接受員警詢問時，冒
    用其友人「甲○○」名義應訊，而於附表編號(一)、(二)所示之
    「自願搜索同意書」、「夜間詢問同意書」上偽造「甲○○
    」之署名、指印（偽造署押之數量詳如附表編號(一)、(二)所示
    ），用以表示「甲○○」同意受搜索及接受員警夜間詢問之
    意思，而偽造該等私文書，並交付執行搜索、製作警詢筆錄
    之司法警察而行使之，並自98年8月13日凌晨4時30分起至同
    日凌晨5時50分止，在如附表編號(三)至(十二)所示之搜索扣押筆
    錄、扣押物品目錄表、警詢筆錄、口卡片、扣案毒品照片確
    認文件、毒品初步鑑驗報告書、權利告知通知書、逮捕告知
    本人通知書、尿液採樣書、指紋卡上，偽造「甲○○」署名
    及捺按指印（偽造署押之數量詳如附表編號(三)至(十二)所示）。
    嗣於同日上午11時26分許，經臺灣臺北地方法院檢察署檢察
    官偵訊時，復冒用「甲○○」名義應訊，並於如附表編號(十三)
    所示之偵查訊問筆錄上，偽造「甲○○」之署名1枚，足以
    生損害於甲○○及司法機關對於犯罪偵查之正確性。嗣因臺
    北市政府警察局中山分局承辦員警將附表編號(十二)所示「甲○
    ○」指紋卡送內政部警政署刑事警察局鑑定後，發現其所捺
    指印與乙○○相符，始悉上情。
二、案經臺北市政府警察局中山分局報請臺灣臺北地方法院檢察
    署檢察官偵查起訴。
    理  由
一、按本案被告乙○○所犯係死刑、無期徒刑、最輕本刑為3年
    以上有期徒刑以外之罪，其於準備程序就前揭被訴事實為有
    罪之陳述，經受命法官告知簡式審判程序之旨，並聽取其與
    公訴人之意見後，本院認無不得或不宜改依簡式審判程序進
    行之情形，爰依刑事訴訟法第273條之1第1項規定，裁定本
    件由受命法官獨任進行簡式審判程序，合先敘明。
二、訊據被告對於上揭犯罪事實坦承不諱，並有並有如附表所示
    之文書在卷可憑（見偵卷第4、10、17至23、30至34頁，本
    院卷第40、41頁）。又被告為警查獲後，以「甲○○」名義
    捺按之指紋卡（即附表編號(十二)所示之指紋卡）經送內政部警
    政署刑事警察局以電腦比對結果，確認與該局檔存之被告指
    紋相同等情，亦有該局98年8月31日刑紋字第0980120525號
    函附卷可稽（見偵卷第9頁）。足認被告自白與事實相符。
    且被告冒用「甲○○」名義應訊，並於附表所示之各項文件
    上偽造「甲○○」署名、指印之行為，將使司法機關誤認應
    訊之犯罪嫌疑人為甲○○，顯已足生損害於司法機關偵查犯
    罪之正確性及甲○○之權益。綜上，本件事證明確，被告犯
    行，堪以認定，應依法論科。
三、按刑法第217條所稱之「偽造署押」，係指行為人冒用本人
    名義在文件上簽名或為民法第3條第3項所稱指印之類似簽名
    之行為者而言（最高法院80年度台非字第277號判決意旨參
    照）。又按刑法上偽造文書罪章所指之文書，除必須具備有
    體性、文字性、持續性、意思性等要件外，尚必須存有足以
    表彰一定之制作名義人之名義性時，該等記載方可認為係文
    書，否則若僅為表彰某人簽名意思之署名或簽押，並不具有
    表彰一定制作名義人之名義性存在，該等記載即無從認為係
    刑法上之文書，而只能認為係單純之署押。次按司法警察或
    司法警察官以「通知」之文件踐行刑事訴訟法第95等所定告
    知程序時，被告於該「通知」之「被調查詢問人」欄下偽簽
    姓名者，該「通知」實質上與詢問筆錄無異，並未表示另外
    製作何種文書，故論以偽造署押罪；而「逮捕通知書」（通
    知被告本人聯及通知家屬聯）之「被通知人簽章」欄偽簽他
    人姓名捺指印，因非在「收受人簽章」欄為之，而僅處於受
    通知者之地位，尚不能表示其係有製作何種文書之意思及曾
    為何項之意思表示（此與交通違規人在警員製作之舉發交通
    違規事件通知單上「收受通知聯者簽章」欄內偽簽他人姓名
    ，具有表示收到該通知單之意，情形並非相同），自難認應
    成立刑法第210條之偽造私文書罪（同院91年度台非字第294
    號、91年度台非字第295號判決可資參照）。查被告於附表
    編號(一)、(二)所示之文件上，偽造「甲○○」之署名及指印，
    並持以向承辦員警行使之，因其表示簽署之本人自願受搜索
    之意思，是附表編號(一)、(二)所示之「自願搜索同意書」、「
    夜間詢問同意書」已具備私文書之性質，被告已非單純偽造
    署押，是核其所為，應係犯刑法第216條、第210條之行使偽
    造私文書罪。至於被告在附表編號(三)至(十三)所示之文件上，偽
    造「甲○○」之署名及指印，係作為簽名者人格同一性之證
    明，並無其他法律上之用意，檢察官認被告於附表編號(九)、
    (十)所示之「權利告知通知書」、「逮捕通知書」上，偽造「
    甲○○」署名及捺印指印之行為，係成立行使偽造私文書罪
    ，容有誤會。次查，被告先後於如附表所示之文件上，偽造
    「甲○○」之署名及捺按指印多次，均係於密切接近之時、
    地實施，行為間之獨立性極為薄弱，主觀上當有自始至終於
    該案件各階段進行過程接續冒用「甲○○」名義之意，且侵
    害同一法益，為接續犯。被告上開接續偽造署押之行為為偽
    造私文書之部分行為，其偽造私文書之低度行為復為行使偽
    造私文書之高度行為所吸收，皆不另論罪，檢察官認被告偽
    造署押之行為與偽造私文書之行為，應成立想像競合犯，亦
    有誤會。又被告雖同時偽造並行使如附表編號(一)、(二)所示「
    甲○○」名義之文書，惟其被害法益仍僅1個，為單純一罪
    ，此與同時偽造不同被害人之文書或支票時，因有侵害數個
    人法益，係一行為觸犯數罪名者迴異（最高法院73年度台上
    字第3629號判例意旨參照）。另被告有如前揭事實欄一所列
    之前科紀錄，甫於95年10月14日易科罰金執行完畢等情，有
    臺灣高等法院被告前案紀錄表在卷可按，其於有期徒刑執行
    完畢後5年內，故意再犯本件有期徒刑以上之罪，為累犯，
    應依刑法第47條第1項規定加重其刑。
四、爰審酌被告因施用毒品案件遭警查獲後，竟為求逃避查緝，
    冒用其友人「甲○○」之名義應訊，並偽造「甲○○」之署
    名及指印，其所為除將可能使甲○○本人蒙受不白之冤外，
    更已使司法機關錯誤開啟訴追對象，浪費司法資源，進而危
    及司法之公正性及正確性，被告之惡行甚鉅，自應受有相當
    程度之刑事非難；惟另考量被告於偵查中業已坦承犯行等一
    切情狀，酌情量處如主文所示之刑，並諭知易科罰金之折算
    標準。末查，如附表所示文件上偽造之「甲○○」署名共16
    枚及指印共45枚，依刑法第219條之規定，不問是否屬犯人
    所有，應併予宣告沒收。至於如附表編號(一)、(二)所示偽造「
    甲○○」名義之「自願搜索同意書」、「夜間詢問同意書」
    ，固係被告犯罪所生之物，惟業交付執行搜索、製作警詢筆
    錄之司法警察而行使之，已非被告所有之物，爰不予宣告沒
    收。
據上論斷，應依刑事訴訟法第273條之1第1項、第284條之1、第
299條第1項前段，刑法第216條、第210條、第47條第1項、第41
條第1項前段、第219條，判決如主文。
中    華    民    國    99    年    1     月    19    日
                  刑事第十四庭  法  官  李殷君
以上正本證明與原本無異。
如不服本判決應於收受送達後10日內向本院提出上訴書狀，並應
敘述具體理由；其未敘述上訴理由者，應於上訴期間屆滿後20日
內向本院補提理由書（均須按他造當事人之人數附繕）「切勿逕
送上級法院」。
                                書記官  殷玉芬
中    華    民    國    99    年    1     月    20    日
附錄本判決論罪科刑法條全文：
刑法第216 條：
行使第210條至第215條之文書者，依偽造、變造文書或登載不實
事項或使登載不實事項之規定處斷。
刑法第210 條：
偽造、變造私文書，足以生損害於公眾或他人者，處5年以下有
期徒刑。
附表：
┌──┬──────────┬─────────┬─────────┐
│編號│文    書    名    稱│欄        位      │ 偽 造 之 署 押   │
├──┼──────────┼─────────┼─────────┤
│(一)  │自願搜索同意書1份   │同意受搜索人欄    │「甲○○」署名壹枚│
│    │                    │                  │枚、指印壹枚      │
├──┼──────────┼─────────┼─────────┤
│(二)  │夜間詢問同意書1份   │同意人簽章欄      │「甲○○」署名壹枚│
│    │                    │                  │枚、指印壹枚      │
├──┼──────────┼─────────┼─────────┤
│(三)  │臺北市政府警察局中山│受搜索人簽名欄、受│「甲○○」署名枚│
│    │分局搜索扣押筆錄1份 │執行人簽名捺印欄、│、指印枚        │
│    │                    │受執行人欄        │                  │
├──┼──────────┼─────────┼─────────┤
│(四)  │臺北市政府警察局中山│所有人／持有人／保│「甲○○」署名壹枚│
│    │分局扣押物品目錄表1 │管人欄            │、指印壹枚        │
│    │份                  │                  │                  │
├──┼──────────┼─────────┼─────────┤
│(五)  │臺北市政府警察局中山│筆錄內文之受詢問人│「甲○○」署名枚│
│    │分局98年8月13日第1次│欄、筆錄末之受詢問│、指印拾枚      │
│    │警詢筆錄1份         │人欄及各頁騎縫處  │                  │
├──┼──────────┼─────────┼─────────┤
│(六)  │甲○○口卡片影本1份 │空白處            │「甲○○」署名壹枚│
│    │                    │                  │、指印壹枚        │
├──┼──────────┼─────────┼─────────┤
│(七)  │扣案毒品照片確認文件│嫌疑人欄          │「甲○○」署名壹枚│
│    │1份                 │                  │、指印壹枚        │
├──┼──────────┼─────────┼─────────┤
│(八)  │臺北市政府警察局中山│涉嫌人簽章欄      │「甲○○」署名壹枚│
│    │分局毒品初步鑑驗報告│                  │、指印壹枚        │
│    │書1份               │                  │                  │
├──┼──────────┼─────────┼─────────┤
│(九)  │權利告知通知書1份   │被告知人欄        │「甲○○」署名壹枚│
│    │                    │                  │、指印壹枚        │
├──┼──────────┼─────────┼─────────┤
│(十)  │臺北市政府警察局中山│被通知人簽名捺印欄│「甲○○」署名壹枚│
│    │分局執行拘提逮捕告知│                  │、指印壹枚        │
│    │本人通知書1份       │                  │                  │
├──┼──────────┼─────────┼─────────┤
│(十一)  │尿液採樣書1份       │採樣人欄          │「甲○○」署名壹枚│
│    │                    │                  │、指印壹枚        │
│    │                    │                  │                  │
├──┼──────────┼─────────┼─────────┤
│(十二)  │「甲○○」指紋卡片1 │各欄位            │「甲○○」指印貳拾│
│    │份                  │                  │枚                │
├──┼──────────┼─────────┼─────────┤
│(十三)  │臺灣臺北地方法院檢察│受訊問人欄        │「甲○○」署名壹枚│
│    │署98年8月13日訊問筆 │                  │                  │
│    │錄1份               │                  │                  │
└──┴──────────┴─────────┴─────────┘

司法院資訊處製作；財團法人民間司法改革基金會備份。
